臺灣高等法院刑事裁定
111年度毒抗字第580號
抗  告  人  臺灣臺北地方檢察署檢察官
被      告  黃志華


上列抗告人因被告違反毒品危害防制條例案件，不服臺灣臺北地
方法院111年度毒聲字第338號，中華民國111年5月27日裁定（聲
請案號：臺灣臺北地方檢察署111年度毒偵字第941號），提起抗
告，本院裁定如下：
    主  文
原裁定撤銷，發回臺灣臺北地方法院。
    理  由
一、原裁定意旨略以：
(一)被告甲○○於民國111年3月16日下午5時許，在臺北市○○區○○
    路0段00號旁停車場，非法施用甲基安非他命1次之事實，業
    據被告於警、偵訊時坦承不諱，且其此次為警所採集之尿液
    ，經送台灣尖端先進生技醫藥股份有限公司檢驗，結果確檢
    出安非他命、甲基安非他命陽性反應，有該公司於111年3月
    31日出具之濫用藥物檢驗報告、偵辦毒品案件委驗單附卷為
    憑，足認被告上開自白與事實相符，其施用第二級毒品之事
    實，固堪以認定。然查：
  1.被告本件施用第二級毒品之行為，距其最近一次犯該罪經觀
    察、勒戒及強制戒治執行完畢釋放（即92年9月8日）後已逾
    3年，此後期間僅於93年間因施用毒品經法院判罪處刑，距
    被告本件犯行已長達將近18年，相較於其他長年不間斷施用
    毒品之人，被告對毒品之依賴已有相當程度之間斷。且依被
    告所述：其係於上開時、地偶遇友人施用甲基安非他命，且
    因工作不順遂，方向該友人索取甲基安非他命施用等情（見
    偵卷第14、82頁），亦難認被告有毒品之高度依賴。
　2.被告前因違反槍砲彈藥刀械管制條例案件，經法院判罪處刑
    確定，入監服刑，復於109年1月21日假釋出監，然該假釋既
    未經撤銷，即與前揭毒品戒癮治療實施辦法及完成治療認定
    標準第2條第2項第2款所定情形有別，檢察官據以認定被告
    不適合為附命戒癮治療之緩起訴處分，實有誤會。
　3.況被告於偵訊時陳稱：希望可以讓我戒癮治療等語明確（見
    偵卷第82頁），已表明具有依機構外之社區處遇方式戒毒之
    決心，檢察官乃竟未予詳加調查被告之生活狀況、家庭支持
    系統等因素，以決定是否為附命戒癮治療之緩起訴處分，逕
    向法院聲請觀察、勒戒，容有消極不行使裁量權（裁量怠惰
    ）之裁量瑕疵。
(二)綜上所述，檢察官提出本件聲請時，並未綜合考量上情，所
    為裁量結果自有違誤，應由法院駁回檢察官之聲請，由檢察
    官另行調查後重為適當之裁量，以符新法尋求最適治療處遇
    方式之精神。　　
二、抗告意旨略以：
(一)按裁定適用法則不當者，為違背法令，此觀刑事訴訟法第41
    9條定有準用同法第378條規定自明。次按犯毒品危害防制條
    例第10條之罪者，檢察官「應」聲請法院裁定，令被告入勒
    戒處所觀察、勒戒，毒品危害防制條例第20條第1項定有明
    文，上開程序係立法者所為強制規定，是檢察官就初犯或觀
    察勒戒、強制戒治執行完畢3年後再犯施用毒品罪之行為人
    ，原應依上開規定向法院聲請裁定執行觀察、勒戒，俾藉此
    針對受處分人將來之危險所為預防、矯正措施之保安處分，
    以斷絕施用毒品者之身癮及心癮。至毒品危害防制條例第24
    條第1項固定有：本法第20條第1項及第23條第2項之程序，
    於檢察官先依刑事訴訟法第253條之1第1項、第253條之2之
    規定，為附命完成戒癮治療之緩起訴處分時，不適用之等規
    定。然被告是否適用上開戒癮治療程序，原係法律賦予檢察
    官之裁量權限，即檢察官對於適於緩起訴處分之被告，「得
    」依行政院所訂頒之毒品戒癮治療實施辦法及完成治療認定
    標準，選擇實施對象、内容、方式與執行之醫療機構，於緩
    起訴處分時，為附命完成之處分。而此既屬檢察官之裁量職
    權，要非法院所得審酌，若檢察官未為命完成戒癮治療之緩
    起訴處分，而係聲請法院裁定觀察、勒戒者。除檢察官有違
    法或濫用其裁量權之情事外，法院亦僅得依法裁定被告令入
    勒戒處所執行觀察、勒戒，以查其是否仍有施用毒品傾向，
    尚無擅以其他方式替代之權。又觀之毒品危害防制條例通盤
    規定，亦未見有課以檢察官於聲請觀察勒戒裁定前應優先選
    擇是否為附命完成戒癮之緩起訴處分。據此，堪認上開關於
    戒癮治療緩起訴與否之審酌判斷，應係立法者賦與檢察官裁
    量審酌之職權，非得認係施用毒品者所得享有之程序權利。
(二)原審裁定雖引用「毒品戒癮治實施辦法及完成治療認定標準
    」（下稱戒癮認定標準）第2條第2項作為判斷檢察官有無裁
    量之依據，然檢察官除依法起訴、聲請簡易判決、聲請觀察
    、勒戒外，給予緩起訴處分或職權不起訴處分為例外，檢察
    官給予戒癮治療之緩起訴處分，前提在於該案件須先符合得
    給予「緩起訴處分」之例外情形，才能進一步進行「戒癮治
    療」之評估程序，若完成相關程序及醫院評估適宜給予戒癮
    治療，方才決定給予被告戒癮治療之緩起訴處分；再者，從
    上開標準及緩起訴處分之規範目的來看給予緩起訴處分為例
    外，該條第2條第2項之規定即在於「例示」（並非列舉）明
    顯不適合為附命完成戒癮治療之情形下，檢察官若要給予緩
    起訴處分，應考量「無礙其完成戒癮治療之期程」，才可例
    外給予緩起訴處分，換言之，並非表示被告無上開標準第2
    條第2項規定不適合為附命完成戒癮治療之情事下，檢察官
    仍然聲請觀察、勒戒即有裁量濫用或裁量怠惰之不當，況上
    開戒癮認定標準列舉之3款情事，僅係在提供檢察官於審酌
    個案是否為附命完成戒癮治療之緩起訴處分之負面表列取捨
    參考，此觀上開行政規則全文自明。是尚不得據此逕自反面
    推認凡不具上開所列各款情形者，檢察官即應就該個案為附
    命完成戒癮治療之緩起訴處分，而不得聲請觀察、勒戒，原
    審裁定就此容有誤會。
(三)緩起訴戒癮治療除周遭環境條件協助外，更應仔細審酌其本
    身主觀與客觀條件是否足以為之。本件被告係因偽造文書、
    強盜、違反槍砲彈藥刀械管制條例、脫逃、竊盜、毒品等案
    件，於93年7月30日即入監執行，經合併定應執行刑、減刑
    及接續執行後，係於109年1月21日始假釋出監，顯見被告非
    初蹈法律之人，並有多次自新機會，而被告有多次財產等重
    大犯罪前科，顯見其素行欠佳，主觀上對法治遵循力較為薄
    弱，且於111年間除本案毒品案件外，另涉嫌交付帳戶與詐
    騙集團等詐欺案件於臺灣臺北地方檢察署偵辦中（下稱另案
    詐欺案件），難認被告涉犯之詐欺案件必然獲得不起訴處分
    ，而無撼動本件戒癮治療緩起訴處分之可能。況被告在監長
    達近16年，出獄後謀取求工作自求溫飽已屬不易，被告於另
    案詐欺案件警詢中亦稱伊於111年2月底後因沒錢須貸款，然
    而因信用有問題四處碰壁，伊朋友說有管道可以貸款，伊就
    提供帳戶及密碼給他等語，足見被告經濟能力不佳且無固定
    收入，是否有自費戒癮治療之餘裕，已有所疑，又戒癮治療
    期間常需配合時間定期至臺灣臺北地方檢察署採驗尿液或至
    醫療院所看診治療，更需自費治療，客觀要難期待被告在此
    不利環境下得以順利完成戒癮治療，倘被告未完成戒癮治療
    ，或其治療期間再次犯罪致緩起訴處分再遭撤銷，對於被告
    是否有利，不無疑問。原審漏未審酌被告主觀、客觀上等條
    件，造成被告無法履行緩起訴條件等情狀，逕認應給予被告
    緩起訴處分必較有利，容有違誤。為期被告能真正戒斷毒瘾
    ，使其能盡速回歸正常生活狀態，以利社會運作順利進行等
    情，目前最能收戒斷毒癮之觀察、勒戒或強制戒治之執行，
    係屬被告有利之方式，原裁定未參酌上開等情而駁回聲請，
    應無可維持，爰依法提起抗告，請撤銷原裁定，更為適當合
    法之裁定等語。
三、按毒品危害防制條例第20條第1項規定，犯第10條之罪者，
    檢察官應聲請法院裁定，或少年法院（地方法院少年法庭）
    應先裁定，令被告或少年入勒戒處所觀察、勒戒，其期間不
    得逾二月。次按毒品危害防制條例第24條第1項，採行「觀
    察、勒戒」與「附條件（含附命完成戒癮治療，下同）之緩
    起訴」並行之雙軌模式，並無「附條件之緩起訴」應優先於
    「觀察、勒戒」的強制規定。而該條例規定之觀察、勒戒處
    分及附命緩起訴處分，何者對於施毒者較為有利，端在何種
    程序可以幫助施用毒品之人戒除施用毒品之行為，尚非可由
    法院逕行認定附命緩起訴處分對施用毒品者係較有利。毒品
    危害防制條例規定之觀察、勒戒處分，係一種針對受處分人
    將來之危險所為預防、矯正措施之保安處分，目的係為斷絕
    施用毒品者之身癮及心癮，並屬強制規定。而該觀察勒戒之
    程序，僅於下列情形可排除適用外：1.依據毒品危害防制條
    例第24條第1項規定，於檢察官先依刑事訴訟法第253條之1
    第1項、第253條之2之規定，為附條件之緩起訴處分時，不
    適用之；2.或犯第10條之罪者，於犯罪未發覺前，自動向衛
    生福利部指定之醫療機構請求治療，醫療機構依據毒品危害
    防制條例第21條第1項規定，免將請求治療者送法院或檢察
    機關等情，其餘就初犯或觀察勒戒、強制戒治執行完畢3年
    後再犯施用毒品罪之行為人，犯毒品危害防制條例第10條之
    罪者，檢察官即應向法院提出聲請裁定其入勒戒處所觀察、
    勒戒，且凡經檢察官聲請，法院亦僅得依法裁定令入勒戒處
    所執行觀察、勒戒，以查其是否仍有施用毒品傾向，並據以
    斷定幫助受處分人徹底戒毒之方法，尚無自由斟酌以其他方
    式替代之權，亦無因受處分人之個人或家庭因素而免予執行
    之餘地。又檢察官本得按照個案情形，依法裁量決定採行緩
    起訴之戒癮治療或觀察、勒戒，是否給予施用毒品者為附命
    完成戒癮之緩起訴處分，係屬檢察官之職權，法院原則上應
    尊重檢察官職權之行使，僅就檢察官之判斷有違背法令、事
    實認定有誤或其他裁量重大明顯瑕疵等事項，予以有限之低
    密度審查。　
四、經查：
(一)本件被告施用第二級毒品甲基安非他命之事實，業據其於警
    詢、偵訊時均坦承不諱，且有台灣尖端先進生技醫藥股份有
    限公司於111年3月31日出具之濫用藥物檢驗報告、臺北市政
    府警察局偵辦毒品案件委驗單在卷可憑，足認被告上開自白
    與事實相符，顯見被告確有於上揭時、地施用第二級毒品甲
    基安非他命之行為甚明。 
(二)被告前因施用毒品案件，經臺灣桃園地方法院裁定送觀察勒
    戒、強制戒治後，於92年9月8日因停止執行處分出監，所餘
    戒治期間付保護管束，嗣被告於92、93年間再因施用毒品案
    件，經法院判處罪刑確定，至被告本次施用毒品之時間（即
    111年3月16日）近18年，被告於該期間內未再因施用毒品犯
    行經起訴、判刑，惟被告另犯偽造貨幣、強盜、違反槍砲彈
    藥刀械管制條例等案件，分別經法院判罪處刑，定應執行有
    期徒刑12年6月、10年確定，自93年7月30日入監服刑，於10
    9年1月21日假釋出監。被告於假釋出監後2年許，因工作不
    順遂，於111年3月16日下午5時許，在臺北市○○區○○路0段00
    號旁停車場，向當時正施用甲基安非他命毒品友人「黑狗」
    索取甲基安非他命而為施用，依被告施用毒品之相關案件記
    錄，被告前於86年、90年、91年、92年、93年間均有施用第
    二級毒品犯行，此次被告再次施用第二級毒品，是否長期監
    禁具有相當程度之戒斷，而降低對毒品之依賴，容有疑問。
(三)按97年4月30日修正公布之毒品危害防制條例第24條第1項採
    行「觀察、勒戒」與「緩起訴之戒癮治療」並行之雙軌模式
    ，並無「緩起訴之戒癮治療」應優先於「觀察、勒戒」之強
    制規定，是就保障被告利益之觀點而言，亦無必要將「緩起
    訴之戒癮治療」認係「觀察、勒戒」之前置處分。因此，檢
    察官本得依照個案實際情形，依法裁量決定採行何者為宜。
    又按毒品危害防制條例所規定之「觀察、勒戒」程序，係針
    對受處分人所為保安處分，目的在戒除行為人施用毒品身癮
    及心癮，以達教化與治療之目的，其立法意旨在幫助施用毒
    品者戒毒，性質上為一療程，而非懲罰，並屬強制規定。除
    檢察官審酌個案情形，依同條例第24條第1項為附命完成戒
    癮治療之緩起訴處分外，凡經檢察官聲請法院裁定將被告送
    勒戒處所觀察、勒戒者，法院僅得就其聲請審查被告是否有
    施用毒品之行為，以及被告是否為「初犯」或為觀察、勒戒
    、強制治療執行完畢後「3年內再犯」而為准駁之裁定，並
    無自由斟酌以其他方式替代或得以其他原因免予執行之權。
    而所謂「緩起訴之戒癮治療」，係由檢察官審酌個案情形，
    依毒品危害防制條例第24條規定，改以緩起訴處分方式轉介
    毒品施用者前往醫療院所治療。惟是否給予被告為附命完成
    戒癮治療之緩起訴處分，事屬刑事訴訟法第253條之1第1項
    及第253條之2第1項第6款特別賦予檢察官之職權，非法院所
    得審酌。是法院原則上應尊重檢察官職權之行使，僅就檢察
    官之判斷有違背法令、事實認定有誤或其他裁量重大明顯瑕
    疵等事項，予以有限之低密度審查。被告現無毒品戒癮治療
    實施辦法及完成治療認定標準第2條第2項規定所稱不適宜完
    成緩起訴戒癮治療之情事，於偵訊時陳稱希望可以戒癮治療
    等語（見偵卷第82頁），惟被告另涉詐欺案件，於該案警詢
    自述於在111年2月底後沒錢需要貸款，因自身信用問題四處
    碰壁，所以友人告知有管道可以替我貸款，因而3年前申辦
    做薪資轉帳使用之銀行帳簿被詐騙集團騙走等語，此有檢察
    官抗告狀提出之另案警詢筆錄在卷可參（見抗字卷第39至45
    頁），可見被告目前經濟不佳，且被告有數次財產犯罪前科
    ，若被告未能自行負擔戒癮治療費用而完成戒癮治療，或於
    接受附命戒癮治療之緩起訴處分期間再次犯罪，緩起訴處分
    將再遭撤銷，亦難認對被告較有利。原審就此部分未及審酌
    ，本件是否如原審所認檢察官未綜合考量上情，所為裁量結
    果自有違誤，非無再行研求之餘地。
五、綜上所述，原審認檢察官就被告施用第二級毒品之犯行聲請
    法院裁定觀察、勒戒，未綜合考量被告個案實際情形，所為
    裁量結果有所違誤，因而駁回檢察官之聲請，尚有未洽。抗
    告意旨執此指摘原裁定不當，為有理由，應由本院將原裁定
    撤銷，並為保障當事人權益及兼顧其審級利益，爰將本案發
    回原審法院更為適當之裁定。
中　　華　　民　　國　　111 　年　　8 　　月　　8 　　日
              　　刑事第十二庭  審判長法　官  陳如玲　　
                                      法　官  蔡如惠
                                      法　官  廖建瑜
以上正本證明與原本無異。
不得再抗告。
                                      書記官  邵佩均 
中　　華　　民　　國　　111 　年　　8 　　月　　8 　　日